ACORDAO-COMPLETO-2537208

ACÓRDÃO 1474/2022 ATA 23/2022 - PLENÁRIO

VISTOS, relatados e discutidos estes autos de denúncia, em que nesta oportunidade aprecia embargos de declaração opostos pela Agência Nacional de Transportes Terrestres contra o Acórdão 609/2022-TCU-Plenário;
ACORDAM os Ministros do Tribunal de Contas da União, reunidos em Sessão Plenária, diante das razões expostas pelo Relator, em:
9.1. com fulcro no art. 287 do RI/TCU, conhecer dos embargos de declaração opostos pela Agência Nacional de Transportes Terrestres para, no mérito, rejeitá-los; e
9.2. encaminhar cópia do presente Acórdão à embargante.

Embargos de declaração interposto por Agência Nacional de Transportes Terrestres contra o Acórdão 609/2022  Plenário.

Agência Nacional de Transportes Terrestres; Departamento Nacional de Infraestrutura de Transportes; Ministério da Infraestrutura.

3. Interessados/Responsáveis/Recorrentes:
3.1. Recorrente: Agência Nacional de Transportes Terrestres (04.898.488/0001-77).

13.1. Ministros presentes: Ana Arraes (Presidente), Walton Alencar Rodrigues, Augusto Nardes e Antonio Anastasia (Relator).
13.2. Ministros-Substitutos convocados: Augusto Sherman Cavalcanti e Marcos Bemquerer Costa.
13.3. Ministros-Substitutos presentes: André Luís de Carvalho e Weder de Oliveira.

ANTONIO ANASTASIA

Ministro Antonio Anastasia.

Trata-se de embargos de declaração opostos pela Agência Nacional de Transportes Terrestres contra o Acórdão 609/2022-TCU-Plenário (peça 32) , proferido nos seguintes termos:
"VISTOS, relatados e discutidos estes autos que cuidam de Denúncia a respeito de irregularidades relacionadas à dilapidação de bens e à invasão de faixa de domínio concedida para a exploração de serviços de transporte ferroviário; 
ACORDAM os Ministros do Tribunal de Contas da União, reunidos em Sessão Plenária, diante das razões expostas pelo Relator, em: 
9.1. com fulcro nos arts. 235 e 237 do RI/TCU, conhecer da presente Denúncia para, no mérito, considerá-la procedente; 
9.2. com base no art. 47 da Lei 8.443/1993, converter o presente processo em Tomada de Contas Especial; 
9.3. orientar à unidade técnica que, no prazo de 180 dias, informe ao Relator sobre o andamento da TCE determinada no item anterior, caso ainda não esteja instruída; 
9.4. encaminhar cópia do presente Acórdão, acompanhado do Relatório e do Voto que o fundamentam, para: 
9.4.1. o denunciante; 
9.4.2. Ministério da Infraestrutura; 
9.4.3. Agência Nacional de Transportes Terrestres; e 
9.4.4. Procuradoria da República nos Estados de São Paulo, Paraná, Santa Catarina e Rio Grande do Sul."
2.	Os presentes autos versam sobre denúncia formulada por cidadão do município de Bernardino de Campos/SP, acerca de abandono de infraestrutura ferroviária da União, que estaria sofrendo dilapidação e possibilitando a ocupação irregular do patrimônio público em decorrência da inatividade da linha, no trecho da Malha Sul, entre as cidades de Avaré e Ourinhos/SP.
3.	O trabalho da área técnica do TCU concluiu que, que, por não haver autorização para supressão de tráfego no trecho supracitado, a obrigação de zelar pela integridade dos bens vinculados à concessão é de responsabilidade da atual concessionária, Rumo Malha Sul S.A., conforme cláusula 9.1, alínea XIV, do contrato de concessão (peça 7, p. 8) . No entanto, a empresa estaria descumprindo tal disposição de maneira sistemática, segundo a unidade técnica (peça 24, p. 4) . 
4.	Além disso, conforme apontado pela SeinfraPortoFerrovia, as fiscalizações e penalidades administrativas aplicadas pela Agência Reguladora (ANTT) não estariam sendo suficientes para impedir a degradação da via, situação semelhante à verificada no TC Processo 026.116/2020-0, que tratou de Auditoria Operacional na Malha Oeste, apreciada pelo Acórdão 1422/2021-TCU-Plenário (Relator Ministro Raimundo Carreiro) .
5.	Em seus embargos (peça 49) , a ANTT alega que haveria premissa fática equivocada no Voto condutor do Acórdão 609/2022-TCU-Plenário, com base nos seguintes argumentos, em síntese:
	a) o mencionado dano ao erário seria controverso (incerto e ilíquido) e caberia à Agência atuar para quantificar o prejuízo à infraestrutura ferroviária e buscar a sua reparação;
	b) apenas quando esgotados os recursos regulatórios e caso os prejuízos não fossem reparados espontaneamente pela concessionária é que estariam configurados os pressupostos para instauração da Tomada de Contas Especial; e
	c) a apuração do TCU causaria embaraço ao exercício das competências regulatórias da Agência e a redução das chances de reparação dos danos à infraestrutura ferroviária (peça 49, p. 7) .
6.	Informa ainda a Agência reguladora que instaurou 26 Processos Administrativos Sancionadores relacionados ao trecho Rubião Júnior/SP - Presidente Epitácio/SP da Malha Sul, bem como emitiu diversas determinações à concessionária para correção de irregularidades (peça 49, p. 10) . Face ao descumprimento das medidas corretivas, a Agência estaria aguardando o transcurso do prazo legal para abertura do respectivo processo de caducidade da concessão, nos termos do art. 38, §§ 4º e 5º da Lei 8.987/1995 (peça 49, p. 11) .
7.	Dentre as opções regulatórias estudadas pela ANTT para o trecho Rubião Júnior/SP - Presidente Epitácio/SP estariam a possibilidade de determinação para recuperação à condição de circulação de trens ou a sua devolução à União, por meio da prorrogação antecipada do Contrato de concessão da Malha Sul. Aduz ainda que, caso não ocorra a prorrogação antecipada, será aberto imediatamente o processo administrativo de caducidade (peça 49, p. 12) .
8.	Argumenta que a abertura da Tomada de Contas Especial seria precipitada e contrária às disposições da IN-TCU 71/2012, além de neutralizar diversas ferramentas regulatórias à disposição da Agência para buscar o atingimento do interesse público.
9.	Requer o conhecimento e o provimento dos embargos, conferindo efeitos infringentes para reformar os itens 9.2 e 9.3 do Acórdão 609/2022-TCU-Plenário.
10.	Por meio de petição juntada à peça 57, a concessionária Rumo Malha Sul requer a sua admissão como parte interessada no processo, nos termos do art. 146, § 1º do Regimento Interno c/c o art. 2º, § 2º da Resolução-TCU 35/1995.
	É o Relatório.

não há.

Não atuou.

DENÚNCIA. DILAPIDAÇÃO DE PATRIMÔNIO PÚBLICO RELATIVO À INFRAESTRUTURA FERROVIÁRIA DA UNIÃO. CONHECIMENTO. CONVERSÃO EM TOMADA DE CONTAS ESPECIAL. EMBARGOS DE DECLARAÇÃO. CONHECIMENTO. INEXISTÊNCIA DE CONTRADIÇÃO, OBSCURIDADE OU OMISSÃO. REJEIÇÃO. CIÊNCIA AOS INTERESSADOS.

DENÚNCIA (DEN)

Secretaria de Fiscalização de Infraestrutura Portuária e Ferroviária (SeinfraPor).

Neste processo de denúncia a respeito de irregularidades relacionadas à dilapidação de patrimônio público e à invasão de faixa de domínio concedida para a exploração de serviços de transporte ferroviário, examinam-se embargos de declaração opostos pela Agência Nacional de Transportes Terrestres (ANTT) ao Acórdão 609/2022-TCU-Plenário, por meio do qual este Tribunal determinou a conversão dos autos em Tomada de Contas Especial.
2. 	Em breve síntese, estes foram os argumentos apresentados pela embargante:
	a) o mencionado dano ao erário seria controverso (incerto e ilíquido) e caberia à Agência atuar para quantificar o prejuízo à infraestrutura ferroviária e buscar a sua reparação;
	b) apenas quando esgotados os recursos regulatórios e caso os prejuízos não fossem reparados espontaneamente pela concessionária é que estariam configurados os pressupostos para instauração da Tomada de Contas Especial; e
	c) a apuração do TCU causaria embaraço ao exercício das competências regulatórias da Agência e a redução das chances de reparação dos danos à infraestrutura ferroviária (peça 49, p. 7) .
3. 	Tendo em vista a natureza dos argumentos trazidos pela embargante, considero oportuno e necessário apresentar pequeno resumo do teor da jurisprudência deste Tribunal quanto às falhas passíveis de embargos de declaração, que tem como fundamento não apenas dispositivos da Lei 8.443/1992 e do Regimento Interno do TCU, mas também do Código de Processo Civil (CPC) e a doutrina.
4. 	A omissão corrigível por meio de declaratórios é relativa basicamente ao não enfrentamento de todos os argumentos deduzidos no processo capazes de, ao menos em tese, infirmar a conclusão adotada pelo julgador (art. 1.022, II, c/c o art. 489, § 1º, IV, todos do CPC) . Portanto, elementos secundários, que não tenham potencial de repercussão na deliberação, não estão obrigatoriamente abrangidos na análise dos declaratórios.
5. 	A obscuridade ocorre quando o texto da decisão não permite o entendimento integral do que foi deliberado. Há, por consequência, a necessidade de explicações por parte do julgador.
6. 	Por fim, a contradição possivelmente seja o tipo de falha mais utilizado de forma inadequada. Muitas vezes, é alegada quando há mera irresignação do embargante quanto à construção lógica da fundamentação exposta pelo julgador. No entanto, a rigor, o que se permite corrigir em sede de embargos de declaração é a existência de proposições inconciliáveis no bojo da fundamentação ou nela em relação à parte dispositiva. 
7. 	Feito esse esclarecimento, assinalo que as alegações da embargante não se circunscrevem às hipóteses de omissão, obscuridade ou contradição na fundamentação do aresto impugnado, mas apenas evidenciam sua irresignação quanto ao acórdão, o que não é passível de análise em exame de embargos de declaração.
8.	Não obstante, julgo oportuno tecer alguns comentários acerca dos apontamentos trazidos pela Agência reguladora.
9.	A Tomada de Contas Especial, prevista no art. 8º da Lei 8.443/1992, é o instrumento processual de que dispõe o TCU para apuração de qualquer ato ilegal, ilegítimo ou antieconômico de que resulte dano ao Erário, no exercício das competências de órgão de controle externo insculpidas no art. 71, inciso II, da Constituição Federal.
10.	É cediço que a responsabilidade primária pela fiscalização dos contratos de concessão de infraestrutura ferroviária federal compete à ANTT, nos termos do art. 24, inciso VIII, da Lei 10.233/2001. Entretanto, tal dispositivo não afasta a possibilidade de atuação do Tribunal de Contas da União, particularmente no caso concreto, em que se constatou o abandono de representativo trecho ferroviário da Malha Sul.
11.	Em caso de fatos graves trazidos ao conhecimento do TCU mediante denúncia ou representação, o Tribunal pode determinar a imediata conversão dos autos em TCE, sem que isso implique a supressão da responsabilidade da instância primária de fiscalização. Nesse sentido é o Acórdão 675/2018-TCU-Plenário, de relatoria do Ministro Aroldo Cedraz.
12.	Os propósitos da Tomada de Contas Especial são justamente a apuração dos fatos, a quantificação do dano ao erário e a identificação dos responsáveis, portanto não há necessidade prévia de configuração de débito incontroverso.
13.	Constato ainda que a TCE determinada no item 9.2 do Acórdão 609/2022-TCU-Plenário em nada tolhe a atuação da ANTT no sentido de continuar buscando junto à concessionária, como vem fazendo, soluções regulatórias para os trechos abandonados da Malha Sul.
14.	Nesse passo, não havendo omissão, obscuridade ou contradição no Acórdão impugnado, os embargos de declaração em análise devem ser rejeitados.
15.	Quanto ao pedido da concessionária Rumo Malha Sul para admissão como parte interessada nos autos (peça 57) , destaco que a firme jurisprudência do TCU é no sentido de que a decisão que determina a conversão dos autos em Tomada de Contas Especial tem natureza preliminar, sem caráter punitivo, não conclui sobre existência ou dimensão de danos ou sobre a autoria de qualquer ato irregular. Portanto, não faz coisa julgada nem fixa definitivamente a matéria litigiosa a ser desenvolvida no novo feito. 
16.	Na tomada de contas especial é que se realiza o contraditório e o Tribunal se manifesta de forma definitiva sobre o dano ao erário e eventual responsabilização. Nessa linha são os Acórdãos 1.721/2016, relator Ministro Benjamin Zymler; 735/2015, relator Ministro Augusto Nardes; 2.402/2020, relator Ministro Vital do Rêgo; e 2.625/2018, relatora Ministra Ana Arraes; todos do Plenário. 
17.	Nos termos do art. 2º, § 2º da Resolução-TCU 36/1995, não havendo prejuízo a direito subjetivo próprio da concessionária na decisão exarada pelo Tribunal, rejeito o pedido da empresa, esclarecendo que, caso venha a ser demandada na futura TCE, ser-lhe-á assegurada a oportunidade de se manifestar naqueles autos.
	Ante o exposto, voto no sentido de que o Tribunal conheça e rejeite os presentes embargos declaratórios.
TCU, Sala das Sessões, em 22 de junho de 2022.
ANTONIO ANASTASIA 
Relator